ACORDAO-COMPLETO-2391378

ACÓRDÃO 79/2020 ATA 1/2020 - PLENÁRIO

VISTOS, relatados e discutidos estes autos de arguição de impedimento protocolada por Floriano Pastore Júnior, por meio da qual argui o impedimento da Ministra Ana Arraes para participar dos julgamentos ocorridos no âmbito do TC-Processo 021.808/2014-7, que deram origem ao Acórdão 3230/2017-TCU-Segunda Câmara, da relatoria do Ministro-Substituto André Luis de Carvalho, e do Acórdão 3705/2019-TCU-Segunda Câmara, da relatoria do Ministro Aroldo Cedraz.
ACORDAM os Ministros do Tribunal de Contas da União, reunidos em Sessão do Plenário, ante as razões expostas pelo relator, em:
9.1. com fundamento no item 3 da Questão de Ordem decidida na Sessão Plenária de 11 de dezembro de 2019 e, por analogia, no art. 277, §1º, do Regimento Interno do STJ, rejeitar a presente arguição de impedimento, por ser manifestamente improcedente;
9.2. determinar à Secretaria-Geral da Presidência que adote as providências cabíveis junto às unidades técnicas competentes para que as arguições de impedimento/suspeição sejam autuadas como processo de controle externo e sejam classificadas, em nossos sistemas informatizados, como processo tipo “arguição de impedimento/suspeição”.

Processo administrativo com arguição de impedimento e suspeição.

não há.

3. Interessados/Responsáveis:
3.1. Interessado: Conselho Nacional de Desenvolvimento Científico e Tecnológico (33.654.831/0033-13).

13.1. Ministros presentes: José Mucio Monteiro (Presidente), Walton Alencar Rodrigues, Augusto Nardes, Raimundo Carreiro (Relator) e Bruno Dantas.
13.2. Ministro-Substituto convocado: Marcos Bemquerer Costa.
13.3. Ministro-Substituto presente: André Luís de Carvalho.

RAIMUNDO CARREIRO

Trata-se de petição protocolada por Floriano Pastore Júnior (peça 2) , por meio da qual argui o impedimento da Ministra Ana Arraes para participar dos julgamentos ocorridos no âmbito do TC-Processo 021.808/2014-7.
Referido processo trata de tomada de contas especial instaurada pelo Conselho Nacional de Desenvolvimento Científico e Tecnológico (CNPq) em desfavor da Fundação de Estudos e Pesquisas em Administração (Fepad) e dos Srs. Floriano Pastore Júnior, ex-presidente (gestão: 20/7/2004 a 23/10/2007) , e Cristiano René Smidt, ex-diretor administrativo-financeiro da entidade, diante, inicialmente, da omissão no dever de prestar contas do termo de concessão e aceitação de apoio a projeto de pesquisa científico-tecnológica assinado, em 2/12/2004, para a implantação de sistema inovador de transporte de cana-de-açúcar via teleférico.
Na Sessão da Segunda Câmara de 11 de abril de 2017, esta Corte, ao julgar a matéria, aprovou o Acórdão 3230/2017-TCU-Segunda Câmara, da relatoria do Ministro-Substituto André Luis de Carvalho, no qual julgou irregulares as contas do Sr. Floriano Pastore Júnior, e ainda o condenou ao pagamento da quantia de R$ 396.051,20, a título de reparação de dano ao erário, e lhe aplicou uma multa no valor de R$ 100.000,00.
Na Sessão da Segunda Câmara de 4 de junho de 2019, o Tribunal julgou o recurso de reconsideração interposto pelo Sr. Floriano Pastore Júnior, ex-Presidente da Fundação de Estudos e Pesquisas em Administração  (Fepad) , contra o Acórdão 3230/2017-TCU-Segunda Câmara, oportunidade na qual prolatou o Acórdão 3705/2019-TCU-Segunda Câmara, da relatoria do Ministro Aroldo Cedraz, a fim de conhecer do citado recurso para, no mérito, negar-lhe provimento.
No dia 5 de agosto de 2019 o ora peticionário protocolou a presente arguição de impedimento neste Tribunal, na qual alega o impedimento da Ministra Ana Arraes para participar dos citados julgamentos, sob o argumento de que o “Projeto Teleférico” foi idealizado por Miguel Arraes e aprovado pelo então Ministro de Estado da Ciência e Tecnologia Eduardo Campos, respectivamente pai e filho da Ministra Ana Arraes. Com base nessas alegações, o interessado formula os seguintes pedidos:
1. declaração de nulidade do Acórdão 3230/2017-TCU-Segunda Câmara, da relatoria do Ministro-Substituto André Luis de Carvalho, e do Acórdão 3705/2019-TCU-Segunda Câmara, da relatoria do Ministro Aroldo Cedraz;
2. imediata suspensão dos atos subsequentes ao julgamento para, primeiro, verificar as hipóteses de cabimento dos Embargos Declaratórios;
3. sobrestamento da fase executória dos julgados acima mencionados;
A Secretaria das Sessões, com base na Questão de Ordem decidida na Sessão Plenária de 11 de dezembro de 2019, procedeu ao sorteio de relator, segundo o qual fui sorteado, e entendeu que a presente arguição deveria ser autuada como “processo do tipo administrativo”, constituído por cópia das peças processuais essenciais ao exame da matéria.
Em atenção ao despacho da Secretaria das Sessões, a Seproc autuou o presente processo e o classificou como “administrativo”.
É o relatório.

não há

Não atuou.

ARGUIÇÃO DE IMPEDIMENTO DE MINISTRA DESTA CORTE DE CONTAS. 		1. ARGUIÇÃO QUE SE PROCESSA NO TCU SEGUNDO A QUESTÃO DE ORDEM DECIDIDA NA SESSÃO PLENÁRIA DE 11 DE DEZEMBRO DE 2019. APLICAÇÃO, POR ANALOGIA, DOS REGIMENTOS INTERNOS DO STF E DO STJ E AINDA DO CÓDIGO DE PROCESSO CIVIL. 		2. NATUREJA JURÍDICA DA ARGUIÇÃO. MATÉRIA DE CONTROLE EXTERNO. 		3. ALEGAÇÕES DO ARGUENTE DESPROVIDAS DE QUALQUER ELEMENTO DE PROVA E SEM RELAÇÃO COM O PROCESSO JULGADO PELO TCU. 		4. REJEIÇÃO DA ARGUIÇÃO, POR MANIFESTA IMPROCEDÊNCIA. 		5. DETERMINAÇÃO À SEGEPRES.

ADMINISTRATIVO (ADM)

Trata-se de petição protocolada por Floriano Pastore Júnior, por meio da qual argui o impedimento da Ministra Ana Arraes para participar dos julgamentos ocorridos no âmbito do TC-Processo 021.808/2014-7 (peça 2) .
Referido processo TC-Processo 021.808/2014-7 trata de tomada de contas especial instaurada pelo Conselho Nacional de Desenvolvimento Científico e Tecnológico (CNPq) em desfavor da Fundação de Estudos e Pesquisas em Administração (Fepad) e dos Srs. Floriano Pastore Júnior, ex-presidente (gestão: 20/7/2004 a 23/10/2007) , e Cristiano René Smidt, ex-diretor administrativo-financeiro da entidade, diante, inicialmente, da omissão no dever de prestar contas do termo de concessão e aceitação de apoio a projeto de pesquisa científico-tecnológica assinado em 2/12/2004 para a implantação de sistema inovador de transporte de cana-de-açúcar via teleférico.
Na Sessão da Segunda Câmara de 11 de abril de 2017, esta Corte, ao julgar a matéria, aprovou o Acórdão 3230/2017-TCU-Segunda Câmara, da relatoria do Ministro-Substituto André Luis de Carvalho, no qual julgou irregulares as contas do Sr. Floriano Pastore Júnior, e ainda o condenou ao pagamento da quantia de R$ 396.051,20, a título de reparação de dano ao erário, e lhe aplicou uma multa no valor de R$ 100.000,00.
Na Sessão da Segunda Câmara de 4 de junho de 2019, o Tribunal julgou o recurso de reconsideração interposto pelo Sr. Floriano Pastore Júnior, ex-Presidente da Fundação de Estudos e Pesquisas em Administração  (Fepad) , contra o Acórdão 3230/2017-TCU-Segunda Câmara, oportunidade na qual prolatou o Acórdão 3705/2019-TCU-Segunda Câmara, da relatoria do Ministro Aroldo Cedraz, a fim de conhecer do citado recurso para, no mérito, negar-lhe provimento.
No dia 5 de agosto de 2019 o ora peticionário protocolou a presente arguição de impedimento neste Tribunal, na qual alega o impedimento da Ministra Ana Arraes para participar dos citados julgamentos, sob o argumento de que o “Projeto Teleférico” foi idealizado por Miguel Arraes e aprovado pelo então Ministro de Estado da Ciência e Tecnologia Eduardo Campos, respectivamente pai e filho da Ministra Ana Arraes. Com base nessas alegações, o interessado formula os seguintes pedidos:
1. declaração de nulidade do Acórdão 3230/2017-TCU-Segunda Câmara, da relatoria do Ministro-Substituto André Luis de Carvalho, e do Acórdão 3705/2019-TCU-Segunda Câmara, da relatoria do Ministro Aroldo Cedraz;
2. imediata suspensão dos atos subsequentes ao julgamento para, primeiro, verificar as hipóteses de cabimento dos Embargos Declaratórios;
3. sobrestamento da fase executória dos julgados acima mencionados;
A Secretaria das Sessões, com base na Questão de Ordem decidida na Sessão Plenária de 11 de dezembro de 2019, procedeu ao sorteio de relator, segundo o qual fui sorteado, e entendeu que a presente arguição deveria ser autuada como “processo do tipo administrativo”, constituído por cópia das peças processuais essenciais ao exame da matéria.
Em atenção ao despacho da Secretaria das Sessões, a Seproc autuou o presente processo e o classificou como “administrativo”.
Primeiramente, chamo o feito à ordem.
O item 1 da Questão de Ordem decidida na Sessão Plenária de 11 de dezembro de 2019 tem a seguinte redação (com grifos meus) :
1. A arguição de impedimento ou suspeição dará origem a incidente processual, a ser conduzido em autos apartados (RISTJ, art. 276, § 1º) , que terão natureza urgente e tramitação preferencial e serão constituídos por cópia das peças processuais necessárias ao exame da matéria;
Lembro, porém, que a redação desse item 1, conforme proposta inicialmente apresentada aos gabinetes dos ministros, era a seguinte (com grifos meus) :
1. A arguição de impedimento ou suspeição dará origem a incidente processual, a ser conduzido em autos apartados (RISTJ, art. 276, § 1º) , de natureza administrativa, constituído por cópia das peças processuais necessárias ao exame da matéria;
Em face dessa proposta de redação, encaminhei à Presidência desta Corte as seguintes considerações e nova proposta de redação (com grifos meus) :
A arguição de impedimento e de suspeição é, no Poder Judiciário, procedimento jurisdicional, de caráter incidental, pois é um incidente processual, que causa a suspensão do processo principal e que diz respeito ao princípio da imparcialidade do juiz, que não é matéria administrativa, mas sim jurisdicional (No CPC, a previsão está nos arts. 144 a 148, no RISTF, nos arts. 277 a 287, no RISTJ, nos arts. 272 a 282) . Portanto, no TCU, entendo que matéria deve ser tratada como de controle externo e não como matéria administrativa ordinária.
Por essa razão, proponho que a redação desse item seja a seguinte:
“1. A arguição de impedimento ou suspeição dará origem a incidente processual, a ser conduzido em autos apartados de controle externo (RISTJ, art. 276, § 1º) , constituído por cópia das peças processuais necessárias ao exame da matéria;”
Como se vê, da redação que, ao final, constou do item 1 da citada Questão de Ordem decidida na Sessão Plenária de 11 de dezembro de 2019 foi retirada a expressão inicial “de natureza administrativa”, mas não foi acrescida a expressão “de controle externo”, que eu havia sugerido.
Ocorre que, consoante ressaltei nas considerações que havia encaminhado à Presidência deste Tribunal, a arguição de impedimento e de suspeição é um incidente processual, que, no âmbito do processo judicial, é de natureza jurisdicional, e não administrativa. 
Trata-se de matéria regulada integralmente pelo Código de Processo Civil e, portanto, pelas normas de processo civil. E a razão, também conforme ressaltei anteriormente, diz respeito ao princípio da imparcialidade do magistrado, o que, para fins de decisão da arguição de impedimento ou suspeição, não é matéria administrativa, mas sim jurisdicional.
No CPC este assunto está previsto nos arts. 144 a 148, ao passo que no RISTF está nos arts. 277 a 287 e no RISTJ consta dos arts. 272 a 282.
Não é demais lembrar que matérias administrativas são regidas, primariamente, pela Lei 9.784/99 e não pelo Regimento Interno dos Tribunais nem pelo CPC que somente incidirá em caráter supletivo e subsidiário, nos termos do seu art. 15.
Portanto, reitero aqui que, no caso do TCU, a arguição de impedimento e de suspeição não é matéria administrativa, mas sim de controle externo. Por essa razão, entendo que as arguições de impedimento e de suspeição não devem ser autuadas como processo administrativo, mas sim como processo de controle externo.
Aliás, o item 6 da referida Questão de Ordem decidida na Sessão Plenária de 11 de dezembro de 2019 evidencia, inequivocamente, a natureza jurídica da arguição de impedimento/suspeição como processo de controle externo, pois prevê que, se reconhecido o impedimento ou a suspeição, o Tribunal, no próprio julgamento do incidente, “delimitará os atos nulos e deliberará acerca do encaminhamento adequado a ser dado ao processo original”. Eis a redação do citado item:
6. Afirmados o impedimento ou a suspeição pelo arguido, ou declarados pelo Plenário, o julgamento do incidente delimitará os atos nulos e deliberará acerca do encaminhamento adequado a ser dado ao processo original; 
Considerando que os sistemas informatizados existem para servir os seus usuários e não para determinar regras processuais que envolvem direitos de terceiros, entendo que referido processo de controle externo - que, ressalto, é incidental e, portanto, não é desconectado do processo originário – deve ser classificado como “arguição de impedimento/suspeição” em nossos sistemas informatizados.
Como consequência, farei constar da minuta de acórdão que apresentarei ao Plenário uma determinação à Secretaria-Geral da Presidência no sentido de que adote as providências cabíveis junto às unidades técnicas competentes para que as arguições de impedimento/suspeição sejam autuadas como processo de controle externo e sejam classificadas, em nossos sistemas informatizados, como processo tipo “arguição de impedimento/suspeição”.
No tocante à admissibilidade da presente arguição de impedimento, é de se notar que, a rigor, não é caso de seu conhecimento, em face de sua imensa intempestividade, conforme demonstrarei a seguir.
O art. 146 do Código de Processo Civil fixa o seguinte prazo para a apresentação da arguição de impedimento ou de suspeição:
Art. 146. No prazo de 15 (quinze) dias, a contar do conhecimento do fato, a parte alegará o impedimento ou a suspeição, em petição específica dirigida ao juiz do processo, na qual indicará o fundamento da recusa, podendo instruí-la com documentos em que se fundar a alegação e com rol de testemunhas.
O art. 279 do Regimento Interno do STF, a seu turno, prescreve o seguinte:
Art. 279. A suspeição do Relator poderá ser suscitada até cinco dias após a distribuição; a do Revisor, em igual prazo, após a conclusão dos autos; e a dos demais Ministros, até o início do julgamento.
	Em semelhante toada é a disciplina constante do art. 274 do Regimento Interno do STJ, com a seguinte redação:
Art. 274. A arguição de suspeição do relator poderá ser suscitada até quinze dias após a distribuição, quando fundada em motivo preexistente; no caso de motivo superveniente, o prazo de quinze dias será contado do fato que a ocasionou. A do revisor, em igual prazo, após a conclusão; a dos demais Ministros, até o início do julgamento.
	Como se vê, por qualquer das referidas normas que se adote como fonte para aplicação, por analogia, a esta Corte de Contas, há muito tempo ocorreu a preclusão temporal para a apresentação da arguição de impedimento no presente caso, tendo em vista a sua imensa intempestividade, o que já é motivo suficiente para não conhecer da presente arguição.
	Há, no entanto, outro fundamento adicional para o não recebimento desta arguição, que é a sua manifesta improcedência, razão pela qual deixo, inclusive, de abrir prazo para que a Ministra Ana Arraes se manifeste sobre essa arguição. Assim procedo com fundamento no item 3 da citada Questão de Ordem decidida na Sessão Plenária de 11 de dezembro de 2019, que tem a seguinte redação (com grifos meus) :
3. O relator do incidente, em até 5 dias, caso considere não ser hipótese de manifesta improcedência da arguição, abrirá prazo de 10 dias para manifestação dos ministros arguidos (RISTJ, art. 277) , ficando estes, a partir desse momento, impedidos de atuar no processo principal até o julgamento do incidente;
	Trata-se de regra semelhante à que consta do art. 277 do Regimento Interno do STJ, com o seguinte teor (com grifos meus) :
Art. 277. Autuada e distribuída a petição, e se reconhecida, preliminarmente, a relevância da arguição, o relator mandará ouvir o Ministro recusado, no prazo de dez dias, e, com ou sem resposta, ordenará o processo, colhendo as provas.
§ 1º Se a suspeição for de manifesta improcedência, o relator a rejeitará liminarmente.
	Entendo que, no presente caso, se cuida de arguição manifestamente improcedente porque as alegações trazidas pelo arguente sequer se aproximam das hipóteses de impedimento e suspeição previstas no inciso VIII do art. 39 do Regimento Interno do TCU e invocadas pelo arguente, com a seguinte redação:
Art. 39. É vedado ao ministro do Tribunal: 
VIII – atuar em processo de interesse próprio, de cônjuge, de parente consanguíneo ou afim, na linha reta ou na colateral, até o segundo grau, ou de amigo íntimo ou inimigo capital, assim como em processo em que tenha funcionado como advogado, perito, representante do Ministério Público ou servidor da Secretaria do Tribunal ou do Controle Interno. 
	O arguente alega o impedimento da Ministra Ana Arraes para participar dos julgamentos ocorridos no TC-Processo 021.808/2014-7 e que deram origem ao Acórdão 3230/2017-TCU-Segunda Câmara, da relatoria do Ministro-Substituto André Luis de Carvalho, e ao Acórdão 3705/2019-TCU-Segunda Câmara, da relatoria do Ministro Aroldo Cedraz, sob o argumento de que o “Projeto Teleférico” foi idealizado por Miguel Arraes e aprovado pelo então Ministro de Estado da Ciência e Tecnologia Eduardo Campos, respectivamente pai e filho da Ministra Ana Arraes.
	No entanto, não há nos autos qualquer elemento que indique serem verdadeiras as alegações do arguente no sentido de que “o Projeto Teleférico foi idealizado por Miguel Arraes e aprovado pelo então Ministro de Estado da Ciência e Tecnologia Eduardo Campos”. 
	De qualquer modo, ainda que fossem verdadeiras essas afirmações, o simples fato de um projeto ter sido idealizado e aprovado por autoridades públicas não impede um magistrado de julgar os atos praticados pelos gestores encarregados de executar esse projeto.
	Assim afirmo por dois motivos. 
	- Primeiro, é requisito básico para a aprovação e execução de um projeto que se reconheça nesse projeto a presença de interesse público, de modo que a sua execução deve buscar a concretização de um interesse público e não de um interesse particular de seus autores. 
	- Segundo, os atos praticados pelos gestores responsáveis pela execução de um projeto tomam por base a legislação de regência, razão pela qual o julgamento desses atos pelo Tribunal de Contas não tem qualquer relação com a autoria do projeto.
	Os dois motivos acima elencados estão bem caracterizados no TC-Processo 021.808/2014-7, conforme demonstro a seguir.
	Quanto ao interesse público envolvido no projeto, há nos autos o Ofício nº 177/SECIS, de 12.11.2004, assinado pelo então Secretário da Secretaria de Ciência e Tecnologia para Inclusão Social do Ministério da Ciência e Tecnologia, Sr. Rodrigo Rollemberg, e dirigido ao Presidente do CNPq, no qual o citado signatário encaminha o referido projeto ao CNPq para que “possa analisar e, se for aprovado, viabilizar a contratação do presente projeto” (fl. 15 da peça 1) . 
	Acrescentou ainda o signatário o seguinte: “O objetivo do projeto é otimizar, com aporte tecnológico apropriado, o trabalho dos cortadores de cana da usina Catende Harmonia - projeto coletivo de produção de trabalhadores rurais” (fl. 15 da peça 1) .
	Além disso, em formulário do CNPq, preenchido pelo ora arguente, que figura como solicitante do apoio do CNPq, o projeto foi resumido da seguinte forma (fls. 11/13 da peça 1) :
O Resumo Projeto: otimizar o aporte tecnológico ao estudo do sistema de transporte alternativo de cana-de-açúcar, em escala piloto. Esse sistema possibilita o transporte de cana colhida para descarga nas caçambas dos caminhões, estimulando o aumento da produção e proporciona a melhora da qualidade do produto. Uma vez implementado o sistema, pretende-se gerar mais emprego e a qualidade de vida dos trabalhadores e desenvolver a cultura canavieira sustentável da região. Objetivos específicos: viabilizar um modo de transporte de cana-de-açúcar eficiente, de baixo custo que contribua para o desenvolvimento sustentável da usina; fomentar outras utilidades para o teleférico removível na entressafra (transporte de semente, adubos e corretivos etc.) ; dentre outros.
	Portanto, o que se depreende dos documentos acima mencionados, um deles preenchido pelo próprio arguente, é que se tratava de projeto de interesse público que buscava beneficiar membros da sociedade e não de projeto de interesse pessoal do ex-governador Miguel Arraes ou do então Ministro de Estado da Ciência e Tecnologia Eduardo Campos.
	Por outro lado, no tocante ao julgamento dos atos praticados pelo ora arguente, é importante ressaltar que a discussão tratava nos autos do citado TC-Processo 021.808/2014-7 não diz respeito à autoria do aludido projeto nem à sua concepção, mas sim à sua execução e respectiva prestação de contas. Para melhor esclarecimento da matéria reproduzo, abaixo, trecho do voto que fundamentou o Acórdão 3230/2017-TCU-Segunda Câmara, da relatoria do Ministro-Substituto André Luis de Carvalho, que bem demonstra as razões pelas quais o Sr. Floriano Pastore Júnior, ora arguente, foi responsabilizado naquele processo:
	De fato, a despeito da apresentação do protótipo que teria sido construído com parte dos recursos federais repassados, o Sr. Floriano Pastore Júnior não apresentou tempestivamente a prestação de contas nem justificou a sua omissão inicial, além de não ter conseguido comprovar a boa e regular aplicação dos recursos recebidos, já que a vistoria realizada pelo CNPq constatou a completa frustração dos objetivos pactuados, a alteração do objeto sem o consentimento da concedente, a inoperância do protótipo apresentado, que, aliás, estava inacabado (mesmo passados três anos e meio do início do projeto) e estava instalado em local diverso do previsto, culminando com a não aprovação da prestação de contas tardiamente apresentada (e do relatório técnico final) .
	Como bem ressaltou a unidade instrutiva, o argumento do responsável no sentido de que o projeto não seria do seu interesse ou que, de fato, não teria exercido a coordenação não tem o condão de o eximir da responsabilidade pelo dano apurado nos autos, pois ele participou de forma consciente e intencional da aprovação do projeto pelo CNPq, em colaboração com os gestores e terceiros envolvidos, tanto que assinou o termo de aceitação de apoio financeiro e recebeu e geriu os recursos federais repassados, contribuindo para o não alcance dos objetivos do ajuste. 
	Na condição de beneficiário dos recursos federais, cabia ao Sr. Floriano Pastore Júnior avaliar a exequibilidade do plano de trabalho e selecionar os executores com base em critérios técnicos a fim de garantir o resultado avençado, mas ele optou por contratar os inventores do “sistema inovador de transporte de cana-de-açúcar via teleférico removível”, alegando posteriormente, contudo, que eles não teriam as credenciais necessárias para serem contratados sem licitação pelo então MCTI, de modo que, se houve algum favorecimento por parte dos gestores públicos indicados em sua defesa, essa irregularidade contou com a sua anuência ao figurar como responsável pelo auxílio do CNPq.
	Não fosse o bastante, segundo informações constantes do parecer técnico elaborado pelo CNPq (Peça nº 1, fl. 234) , o protótipo que estaria instalado na aludida propriedade privada em Brasília foi desmontado, sem qualquer consulta ao CNPq sobre os subsequentes procedimentos para a preservação do patrimônio que deveria ser transferido à entidade concedente, conforme previsto no termo de aceitação do auxílio financeiro assinado pelo responsável.
	Anote-se que o Sr. Floriano Pastore Júnior reconheceu a irregular aplicação dos R$ 137.000,00 em despesas administrativas da Fepad e, muito embora tenha alegado que tentou restituí-los ao CNPq, não apresentou qualquer documento para provar essa mera afirmação, destacando, ainda, que o projeto alternativo (“Teleférico Arraes”) , cuja concepção foi apresentada como tentativa de continuidade do projeto original, não chegou a ser apreciado antes da instauração desta TCE, de modo que esse fato não pode ser usado como argumento para demonstrar o parcial cumprimento das obrigações assumidas no aludido termo de concessão e aceitação do apoio financeiro.
	Bem se sabe que prestar contas, com a devida e correta comprovação da boa e regular aplicação dos valores, é dever de todos aqueles a quem sejam confiados recursos federais, por força do art. 70, parágrafo único, da Constituição de 1988 e do art. 93 do Decreto-Lei nº 200, de 25 de fevereiro de 1967 (v.g.: Acórdãos 3.991/2015 e 4.052/2015, da 1ª Câmara, e Acórdãos 1.903/2015 e 3.669/2015, da 2ª Câmara) . 
	Por conseguinte, a omissão inicial no dever de prestar contas, aliada à ausência de correta comprovação da regular aplicação dos valores federais e à falta de demonstração do cumprimento dos objetivos avençados, configura ofensa não só às regras legais, mas também aos princípios basilares da administração pública, já que, ao final e ao cabo, o gestor deixa de prestar satisfação à sociedade sobre o efetivo emprego dos recursos postos sob a sua responsabilidade, dando ensejo, inclusive, à presunção legal de débito pela integralidade dos valores transferidos, diante dos robustos indícios de não aplicação dos valores públicos com o desvio dos recursos federais.
	Consoante se percebe da fundamentação que sustenta a condenação do ora arguente, as irregularidades que praticou não têm qualquer relação com a autoria do projeto ou seu suposto interesse por parte de autoridades públicas, mas, ao contrário, decorrem, unicamente, de condutas omissivas e comissivas que o responsável praticou de modo ilícito.
	Por fim, registro, ad argumentandum tantum, que, ainda que, por mera hipótese, fosse reconhecido o impedimento da Ministra Ana Arraes, para participar dos julgamentos ocorridos no âmbito do TC-Processo 021.808/2014-7 - o que, reitero, não é o caso - isso em nada socorreria o arguente, tendo em vista que não implicaria a declaração de nulidade do Acórdão 3230/2017-TCU-Segunda Câmara, da relatoria do Ministro-Substituto André Luis de Carvalho, nem do Acórdão 3705/2019-TCU-Segunda Câmara, da relatoria do Ministro Aroldo Cedraz, mas apenas a declaração de nulidade dos atos praticados pela Ministra Ana Arraes.
	Assim afirmo porque, segundo o item 6 da Questão de Ordem decidida na Sessão Plenária de 11 de dezembro de 2019, caso seja reconhecido o impedimento ou a suspeição caberá ao Plenário delimitar os atos nulos. Eis a redação do citado dispositivo:
6. Afirmados o impedimento ou a suspeição pelo arguido, ou declarados pelo Plenário, o julgamento do incidente delimitará os atos nulos e deliberará acerca do encaminhamento adequado a ser dado ao processo original;
	Chamo, porém, a atenção para o fato de essa delimitação a ser feita pelo Plenário ter de observar o disposto no art. 281 do Código de Processo Civil, com o seguinte teor (com grifos meus) :
Art. 281. Anulado o ato, consideram-se de nenhum efeito todos os subsequentes que dele dependam, todavia, a nulidade de uma parte do ato não prejudicará as outras que dela sejam independentes.
	Portanto, considerando que os votos dos membros de um Colegiado são autônomos uns dos outros, a declaração de nulidade de um desses votos não implica a nulidade dos demais. Nesse mesmo sentido foi a disciplina dessa matéria nos Regimentos Internos do STF e do STJ, com o seguinte teor (com grifos meus) :
RISTF:
Art. 285. Afirmada a suspeição pelo arguido, ou declarada pelo Tribunal, ter-se-ão por nulos os atos por ele praticados.
RISTJ:
Art. 280. Afirmados o impedimento ou a suspeição pelo arguido, ter-se-ão por nulos os atos por ele praticados.
	Desse modo, considerando que nos dois julgamentos havia quórum suficiente para as referidas deliberações, sem a participação da Ministra Ana Arraes, isso significa que, ainda apenas por hipótese, a eventual nulidade dos votos proferidos pela Ministra Ana Arraes não implicaria a insubsistência das citadas deliberações do Colegiado.
	Em face do exposto, voto porque o Tribunal adote a deliberação que ora submeto à apreciação do Plenário.
TCU, Sala das Sessões Ministro Luciano Brandão Alves de Souza, em 22 de janeiro de 2020.
RAIMUNDO CARREIRO 
Relator